臺中高等行政法院判決　　　　　　　　　　　　　　　　九十一年度訴字第七九號
　　　　　　　　　　　　　　　.
　原　　　告　甲○○
　訴訟代理人　林春祥律師
　　　　　　　丙○○
　被　　　告　彰化縣政府
　代　表　人　乙○○（縣長）
　訴訟代理人　丁○○
右當事人間因有關建築事務事件，原告不服內政部中華民國九十年十二月四日台（九
十）內訴字第九００三八八八號訴願決定，提起行政訴訟。本院判決如左︰
　　主  文
原告之訴駁回。
訴訟費用由原告負擔。
　　事  實
一、事實概要：
    原告所有坐落彰化縣彰化市○○○段五二八之一二地號、五二八之一三地號土地
    為都市○○○○○道用地，因訴外人豪隆建設股份有限公司於同段五二八之二地
    號土地興建地上九層地下二層集合住宅，法定停車空間之車道以系爭五二八之一
    二、五二八之一三及同段五二七之六地號都市○○○○○道用地作為出入通道，
    經被告所屬工務局於八十六年十一月十四日核發八六彰工管字第二○七一二號建
    造執照、八十八年二月十日八八彰工管字第一二一一號使用執照，原告即一再陳
    情，要求被告撤銷上述使用執照，並於八十九年三月二十四日後提出陳情，主張
    系爭都市○○○○○道不應供作車輛車道通行使用，並質疑該建造執照及使用執
    照之合法性。被告於八十九年四月十七日以八九彰府工管字第六八四○四號函函
    復原告，表示都市計畫說明書並無明文規定人行步道不得供汽車出入使用等情。
    原告不服，提起訴願，遭決定駁回，遂提起行政訴訟。
二、兩造聲明：
    (一)原告聲明求為判決：
    　1.訴願決定及原處分均撤銷。
    　2.被告就原告所有坐落彰化縣彰化市○○○段五二八之一二地號、五二八之一
    　　三地號土地應禁止為車輛通行使用。
    (二)被告聲明求為判決：駁回原告之訴。
三、兩造陳述：
    (一)原告主張：
　　　1.原告於八十九年三月二十四日及同月二十九日向被告提出申請書前，早於八
　　　　十八年七月十一日即向被告陳情豪隆建設股份有限公司興建一百餘戶房屋之
　　　　社區地下室停車場出口，不符法令規定，又於八十八年八月十二日陳情該地
　　　　下室停車場出口面臨人行步道，不合法令規定，惟被告均駁回原告之請求，
　　　　未予處分。原告又於八十九年一月二十六日提出申請書，被告仍未依法處分
　　　　，駁回原告之請求，足證被告對原告依法申請之案件應作為而不作為，致原
　　　　告權利受損害，自得依行政訴訟法第五條第一項之規定請求被告應為行政處
　　　　分。
　　　2.按人行步道係公共設施用地之一種，應依其指定目的使用，不得為妨礙其指
　　　　定目的之使用，故不宜供作車輛車道通行使用，有台灣省政府建設廳八十六
　　　　年五月七日八六建四字第六一九八四０號函可稽。內政部八十九年六月二十
　　　　二日八九營署都字第六四五０四號函更指出：「都市○○○○○道用地，係
　　　　規劃供行人徒步使用之道路用地，除都市計畫書、圖另有規定外，不得行駛
　　　　汽車」。內政部於八十九年八月九日就本件研商結論亦認為地下一、二層車
　　　　道出入口設於四公尺人行步道，顯有不當。被告八十九年四月十七日八九彰
　　　　府工管字第六八四０四號函稱「在不妨供公眾人行情形下，得作為停車空
　　　　間汽車出入車道使用」，顯有錯誤。該函解釋錯誤，違反法令，更不能以前
　　　　有錯誤解釋在先，而謂在前之釋示不受後釋示影響，況司法院釋字第二八七
　　　　號解釋亦限於前釋示無違法之情形始不受後釋示之影響，本件被告前釋示既
　　　　屬違法，尤難以此號解釋據為抗辯不受後釋示之影響，是被告之抗辯非有理
　　　　由。
    (二)被告答辯：
      1.關於都市計畫「人行步道」用地得否行駛汽車，依據內政部九十年十一月七
        日台九十內營字第九○六七一二一號函示謂：「(一)按『人行步道』用地之使
        用管制，前台灣省政府建設廳八十六年五月七日八六建四字第六一九八四○
        號函及本部營建署八十九年六月二十二日八十九營署都字第六四五○四號書
        函，有關『人行步道』不宜或不得行駛汽車，係屬行政指導或答復人民陳情
        之書函，未具有強制性，尚難認定為法令解釋。迄本部九十年二月六日台九
        十內營字第九○八二三七三號函，始明示『人行步道』用地不得作為停車空
        間車道出入通行使用：：：。(二)：：：在後之釋示如與在前之釋示不一致時
        ，在前之釋示並非當然錯誤，於後釋示發布前，依前釋示所為之行政處分已
        確定者，除前釋示確有違法之情形外，為維持法律秩序之安定，應不受後釋
        示之影響。」。本件被告所屬工務局八十六年十一月十四日核發之彰工管字
        第二○七一二號建照執照、八十八年二月十日核發之八八彰工管字第一二一
        一號使用執照，均在內政部九十年二月六日台九十內營字第九○八二三七三
        號函釋前，應不受後釋示之影響。
      2.本件建築執照之核發，依據建築技術規則建築設計施工編第一條第三十二款
        規定：「道路：指依都市計畫法或其它法律公布之道路（得包括人行道及沿
        道路邊綠帶）或經指定建築線之現有巷道。：：：」及依據台灣省建築管理
        規則第二條第一項：「建築基地面臨計畫道路、廣場：：：得申請指定建築
        線。」，面臨人行步道之基地依前揭規定得指定建築線申請建築，既准予面
        向人行步道申請建築，又依法必需設置停車空間，自應准許汽車出入人行步
        道使用。
      3.依行政訴訟法第四條第一項規定：「人民因中央或地方機關之違法行政處分
        ，認為損害其權利或法律上之利益，經依訴願法提起訴願而不服其決定，：
        ：：得向高等行政法院提起撤銷訴訟。」，原告雖為系爭人行步道用地土地
        所有權人，但該土地前經豪隆建設股份有限公司提出說明，業經原告承諾於
        八十六年十二月二日起三個月內捐贈主管機關為道路使用及舖設級配，逾期
        若致損害承買人豪隆建設股份有限公司出入權益，願排除出入障礙及損害賠
        償責任。且原告既已提供系爭土地供道路使用，其用意係供起造人豪隆建設
        股份有限公司申請之建築物通行使用。而原告針對本府工務局核發彰工管字
        第二○七一二號建照執照提出陳情質疑，被告於八十九年四月十七日以八九
        彰府工管字第六八四○四號函依法予以函復說明，並非對其行政處分，亦未
        損害其權利或利益。
      4.被告於八十九年四月十七日以八九彰府工管字第六八四○四號函函復原告，
        係依據內政部七十九年六月十八日台內營署字第七九四六二八號函：「本案
        都市計畫人行廣場：：：在不妨礙該都市計畫供公眾人行情形下，得作為停
        車空間汽車出入車道使用。」，復依內政部營建署八十八年十一月十日八十
        八營署建字第三六五九七號書函第二點：「：：：都市計畫之人行步道得否
        供汽車出入使用乙案，因其土地使用應視當地都市計畫之規定：：：」。經
        被告查明變更彰化都市計畫（第一期公共設施保留地專案通盤檢討）前後土
        地使用面積對照表，道路用地面積一百五十九．八九一公頃，包括人行步道
        及火車前後廣場在內，都市計畫說明書並無明文規定不得供汽車出入使用，
        故被告核發本件之建造執照及使用執照，均係依法而為，並無不法。
　　理  由
一、按「行政主管就行政法規所為之釋示，係闡明法規之原意，固應自法規生效之日
    起有其適用。惟在後之釋示如與在前之釋示不一致時，在前之釋示並非當然錯誤
    ，於後釋示發布前，依前釋示所為之行政處分已確定者，除前釋示確有違法之情
    形外，為維持法律秩序之安定，應不受後釋示之影響。」司法院釋字第二八七號
    著有解釋。
二、本件豪隆建設股份有限公司於彰化縣彰化市○○○段五二八之二地號土地上興建
    地上九層地下二層集合住宅，並向被告申請取得八六彰工管字第二○七一二號建
    造執照。原告復於八十六年十二月三日出具切結書，承諾於八十六年十二月二日
    起三個月內捐贈其所有同段五二八－一二、五二八－一三地號土地及案外人黃再
    欽所有之同段五二七－六地號土地與主管機關為道路使用及鋪設級配。嗣豪隆建
    設股份有限公司領得被告所屬工務局八十八年二月十日彰工管字第一二一一號使
    用執照後，原告即以西門口段五二八－一二、五二八－一三地號土地為人行步道
    被作為系爭建築地下車庫之出入口使用，供車輛非法通行為由，一再提出陳情，
    案經被告以八十九年四月十七日彰府工管字第六八四○四號函知原告：「：：：
    查該都市計劃說明書並無明文規定人行步道不得供汽車出入使用：：：。」，原
    告不服，循序提起本件行政訴訟，並為前述之主張。經查：
    (一)被告依原告之陳情，就原告所有系爭經都市計劃編為「人行步道」用地之汽車
      通行出入口得否「供汽車出入使用」所為函覆之認定，乃官署依其行政權之作
      用，就具體事件所為發生公法上效果之單方行政行為，揆諸前行政法院五十九
      年判字第一九二號判例意旨，應認係行政處分（參見前行政法院八十五年判字
      第二五七五號判決）。本件原告係系爭汽車通行出入口之所有權人，認被告之
      前述處分致其權利受有損害，自得提起行政訴訟，合先敘明。
    (二)按「本案都市計畫人行廣場，前經本部66.6.4台內營字第七三八六一○號函釋
      得視為建築技術規則所稱之道路，在不妨礙該都市計畫供公眾人行情形下，得
      作為停車空間汽車出入車道使用。」前經內政部七十九年六月十八日台內營署
      字第七九四六二八號函釋在案。被告於接獲原告陳情，復經陳請內政部營建署
      釋示「：：：都市計畫之人行步道得否供汽車出入使用乙案，因其土地使用應
      視當地都市計畫之規定：：：」，此有內政部營建署八十八年十一月十日八十
      八營署建字第三六五九七號書函在卷足稽。而本件經被告查明變更彰化都市計
      畫（第一期公共設施保留地專案通盤檢討）前後土地使用面積對照表，道路用
      地面積一五九．八九一公頃，包括人行步道及火車前後廣場在內，都市計畫說
      明書並無明文規定不得供汽車出入使用，此亦有變更彰化都市計劃（第一期公
      共設施保留地專案通盤檢討）說明書附卷可憑。雖嗣後內政部九十年二月六日
      台九十內營字第九○八二三七三號函釋明示「人行步道用地不得作為停車空間
      車道出入通行使用，請直轄市、縣（市）政府審查建築執照時應遵照辦理。」
      ，惟此亦僅屬行政主管就行政法規所為不同之釋示，尚難認內政部七十九年六
      月十八日台內營署字第七九四六二八號函釋及內政部營建署八十八年十一月十
      日八十八營署建字第三六五九七號函釋有違法之情形，則依前揭司法院解釋，
      被告認定本件人行步道得供系爭建築物地下車庫之車輛出入使用之行政處分，
      既在內政部九十年二月六日台九十內營字第九○八二三七三號函釋前，即難遽
      認該處分為違法。
    (三)系爭經都市計劃編為「人行步道」而被做為汽車出入口之坐落彰化市○○○段
      五二八－一二、五二八－一三號土地現仍屬原告所有，尚未經被告徵收，此為
      兩造所不爭執，則原告與豪隆建設股份有限公司或現使用該汽車出入口通行之
      住戶間之通行私權爭執，自應本於所有權之作用，依民事訴訟程序解決，被告
      尚無權就原告所有之土地為禁止車輛通行使用之處分。
三、綜上所述，原處分核無不合，訴願決定予以維持亦無違誤。原告聲明求為撤銷及
    請求被告就其所有坐落彰化市○○○段五二八－一二號及同段五二八－一三號土
    地應禁止為車輛通行使用之處分均無理由，應予駁回。
據上論結，本件原告之訴為無理由，爰依行政訴訟法第一百九十五條第一項後段、第
九十八條第三項前段，判決如主文。
中　　華　　民　　國　　九十一　　　年　　　八　　　　月　　　六　　　　日
                 臺 中 高 等 行 政 法 院   第 二 庭
                                審 判 長 法      官　沈　水　元
                                         法      官　林　秋　華
                                         法      官　王　德　麟
右正本證明與原本無異。
如不服本判決，應於判決送達後二十日內向本院提出上訴書狀，其未表明上訴理由者
，應於提起上訴後二十日內向本院提出上訴理由書（須依對造人數附具繕本）；如於
本判決宣示或公告後送達前提起上訴者，應於判決送達後二十日內補提上訴理由書（
須附繕本）。未表明上訴理由者，逕以裁定駁回。
提起上訴應預繳送達用雙掛號郵票拾份（每份三十四元)。
中　　華　　民　　國　　九十一　　　年　　　八　　　　月　　　六　　　　日
　　　　　　　　　　　　　　　　　　　　 法院書記官　邱  吉  雄
